【裁判字號】    90,上易,2812
【裁判日期】    901023
【裁判案由】    恐嚇等
【裁判全文】
臺灣高等法院刑事判決                            九十年度上易字第二八一二號
    上  訴  人  臺灣板橋地方法院檢察署檢察官
    被      告  甲○○
右上訴人因被告恐嚇取財等案件，不服臺灣板橋地方法院八十九年度易字第一四○號
，中華民國九十年六月二十九日第一審判決（起訴案號：臺灣板橋地方法院檢察署八
十八年度偵字第一○八○七號）提起上訴，本院判決如左：
    主  文
上訴駁回。
    理  由
一、本件公訴意旨略以：被告甲○○係從事土地仲介業務，與告訴人丙○○因土地仲
    介相識，嗣於民國八十三年間，因被告所有之汽車在宜蘭縣羅東鎮遭人毀損，其
    認此事與告訴人有關，遂基於為自己不法所有之意圖，在台北縣三重市○○○路
    告訴人之妹乙○○住處，向乙○○及丙○○之母林凌雲恐嚇稱如果不出錢將車修
    好，則將對丙○○不利，使林凌雲心生畏懼而交付新台幣（以下同）一萬六千元
    予被告，其後於八十四年十月初，被告基於上開為自己不法所有之概括犯意，在
    同居人林麗枝之弟林滿堂位於台北縣三重市住處，向丙○○恐嚇他的流氓很多等
    語，使丙○○因此而簽發面額一百一十萬元、到期日八十七年一月十日之本票一
    紙，嗣丙○○提供其所有之土地與太平洋建設股份有限公司（下稱太平洋公司）
    合作興建大樓，並因該合建事宜而對地主之一之林美玉取得四百萬元債權，被告
    自認為該合建契約之介紹人，故又基於上開不法所有之概括犯意，於八十五年間
    之某日，於林滿堂在台北縣三重市所開設之卡拉ＯＫ店內，向丙○○恐嚇稱「辦
    公室外有一群囝仔（指流氓之意）等著你，簽不簽隨你」等語，使丙○○心生畏
    懼而簽立將對林美玉之四百萬元債權轉讓被告之權利讓渡契約書；其後被告以該
    權利讓渡契約書向林美玉提起請求補助款訴訟時，因就丙○○是否已自太平洋公
    司收受四百萬元補貼款一事有所爭執，為使丙○○出庭作證，被告即於八十五年
    二月間向乙○○恐嚇稱「如果你哥哥不出庭作證，我一定要他好看，讓你們永遠
    看不到丙○○」等語，致生危害於丙○○之生命安全等語。因認被告涉犯刑法第
    三百四十六條第一項之恐嚇取財罪嫌及第三百零五條恐嚇罪嫌。
二、訊據被告固不否認收受林凌雲交付之紅包，惟堅決否認恐嚇及恐嚇取財犯行，辯
    稱：伊係向渠等陳訴，伊所有之汽車遭人毀損因與告訴人有關，找不到告訴人，
    故而向林凌雲投訴，林凌雲覺得不好意思，故而包一個紅包給伊；就一百一十萬
    元之支票，係告訴人積欠林麗枝款項，而簽發償還予林麗枝之債務，與伊無關係
    ；四百萬元之債權轉讓，係伊亦有一半債權，因得知告訴人已取得四百萬元，但
    告訴人否認有取得，為取信於伊，才轉讓債權，方便伊告林美玉要債；並未恐嚇
    告訴人要出庭，只是因官司重要之點在告訴人未取得四百萬元，故請求乙○○轉
    知告訴人出庭等語。
三、公訴人認被告涉有前開之罪嫌，無非係以１被告恐嚇情事，業經證人乙○○證述
    在卷，又被告自承當時修理汽車花費僅約一萬餘元，是被告汽車毀損既非告訴人
    丙○○所為，衡情告訴人之母如係依民間給被告紅包，當無可能交付金額高達一
    萬六千元。２告訴人當時係因遭被告恐嚇而簽發本票一節，業經證人李麗香到庭
    證述在卷，又告訴人並未積欠被告或林麗枝款項，反而是被告曾向告訴人借款一
    百萬元等情，亦據告訴人陳述甚詳，並有林麗枝之兄林進發所簽發、面額一百萬
    元之支票附卷可稽，且證人林進發亦到庭證稱上開支票被告借得，被告並稱該支
    票並不會向銀行提示，被告復無法提出任何還款予告訴人或林麗枝借款予人之證
    據，是告訴人在對被告、林麗枝有債權存在之情形，當無可能憑空簽發本票交付
    被告。３對林美玉四百萬元之債權應由被告、告訴人及告訴人之妻王怡心均分等
    情，業經證人王怡心證述在卷，且被告向台灣板橋地方法院提起請求補貼款訴訟
    ，經原審法院以八十四年度訴字第一二八七號案件判決被告勝訴後，被告即提供
    擔保聲請假執行，但所得並未分予告訴人夫妻。４被告坦承向案外人乙○○要求
    告訴人出庭作證之事，但否認有恐嚇情事，但此業經證人乙○○證述在卷。
四、按犯罪事實應依證據認定之，無證據不得推定其犯罪事實，刑事訴訟法第一百五
    十四條定有明文。再事實之認定，應憑證據，如未能發現相當證據，或證據不足
    以證明，自不能以推測或擬制之方法，以為裁判基礎；又所謂認定犯罪事實之證
    據，係指足以認定被告確有犯罪行為之積極證據而言，而認定犯罪事實所憑之證
    據，雖不以直接證據為限，間接證據亦包括在內，然而無論直接或間接證據，其
    為訴訟上之證明，須於通常一般人均不致有所懷疑，而得確信其為真實之程度，
    始得據之為有罪之認定，倘其證明尚未達到此一程度，而有合理懷疑存在時，事
    實審復已就其心證上理由予以闡述，敘明其如何無從為有罪之確信，因而為無罪
    之判決，尚不得任意指為違法，最高法院分別著有二十九年上字第三一０五號、
    四十年度台上字第八六號、七十六年台上字第四九八六號判例可供參考。
五、經查：
  （一）就被告恐嚇林凌雲、乙○○一萬六千元部分：
      １據告訴人之妹乙○○證稱：「八十三年間他常去我們三重市○○○路住處，
        說他車在羅東被砸是我哥叫人去砸，要我哥幫他修車，他沒錢，當時與我母
        親在場，說如不修車，要找人對付他，他去了很多次，一直叫我找我哥，又
        說要對我哥不利，如果他出甚麼事情，不要怪他，後來我媽媽包了一萬六千
        元紅包給他，他來過之後，也有很多不明人土按電鈴，要找我哥，我說我哥
        不住這，要報警以後就沒了」（見台灣台北地方法院檢察署八十七年度偵字
        第二一九三五號偵查卷第十九頁反面），「想給他錢，他就不會再來，所以
        包一個紅包給他」（見原審卷第二四一頁），於本院證稱：「他說如果不把
        他的車子修好，他要對我哥哥不利，他會找人對我哥哥怎樣，我心想，了不
        起我哥被殺死，我去收屍而已」、「我媽媽說不堪其擾，包個紅包給他，打
        發他，花錢消災，我是不贊成」各等語（見本院九十年九月二十日訊問筆錄
        ），可見被告僅言及要告訴人丙○○賠償修車乙事，且欲不利對象係告訴人
        丙○○，並非證人乙○○或其母親林凌雲，乙○○及其母林凌雲並未有受到
        恐嚇之事實；而林凌雲交付一萬六千元之紅包予被告，係因愛子之故，為打
        發被告而交付紅包，並非係受被告恐嚇而交付。再據乙○○證稱：「甲○○
        當時因找不到我哥哥，所以常來，次數不計其數，我們也有問我哥哥，但他
        說他沒有砸車，叫我們不要理他，我哥哥也不會去找他。」（見原審卷第二
        四一頁），益見告訴人丙○○聽其妹乙○○轉述，並未因之而有畏懼之心，
        核與恐嚇罪之構成要件不合。況被告茍有多次前往乙○○家中出言恐嚇，勢
        必會報警處理，豈有均未理會，直到八十三年間被告再前往伊家中恐嚇，始
        給付被告一萬六千元之紅包，顯不合事理之常。
      ２綜上所述，公訴人認被告於八十三年間，基於為自己不法所有之意圖，在台
        北縣三重市○○○路乙○○住處，向乙○○、林凌雲恐嚇稱如果不出錢將車
        修好，則將對丙○○不利，使林凌雲心生畏懼而交付一萬六千元予被告云云
        ，尚無積極證據足資證明。
  （二）被告恐嚇告訴人丙○○簽發一百一十萬元本票部分：
      １據證人林麗枝於偵查中證稱：他（指告訴人丙○○）欠伊錢，於八十四年七
        月十一日約告訴人，七月十二日到伊家中，伊取出借條要告訴人還錢，告訴
        人稱無錢，要開本票，告訴人欠伊九十五萬元左右，因開二年多的本票，其
        餘金額為利息款，伊本來不答應，是被告幫他講話，故才答應讓告訴人丙○○簽本票償債等情（見台灣台北地方院檢察署八十七年偵字第二一九三五號
        偵查卷第二十一頁筆錄）。參以告訴人丙○○另供稱「她（按指林麗枝）在
        八十三年二月三日拿她大哥支票向我借，本票是被告強迫我簽」（同上偵查
        卷第二十二頁）等語，可見告訴人與證人林麗枝間確有金錢借貸往來關係，
        是證人林麗枝所供持有告訴人簽發之本票情節，應可採信。雖告訴人一再指
        訴該本票係受被告恐嚇所簽發，惟除告訴人片面指訴外，並無其他證據可證
        明係受被告恐嚇所簽。至檢察官所舉被告恐嚇告訴人簽發系爭本票，業據證
        人李麗香證述，惟據告訴人於偵查中供陳：八十四年十月初在三重市林滿堂
        住所，我一個人進去，他就拿本票說，你給我簽，因他有恐嚇在先，所以我
        不敢不簽（見同上偵查卷第十二頁），足見告訴人簽發本票時，證人李麗香
        並未在場，何能知悉告訴人受被告恐嚇簽發本票情節？是檢察官所指經證人
        李麗香證述一節，尚有誤會。況苟確係被告恐嚇告訴人丙○○簽發本票，則
        告訴人自可報警，或尋其他民事訴訟途徑解決票據債務關係，然經過二年餘
        之久，告訴人從未採取救濟管道，迄持票人林麗枝聲請本票准許強制執行，
        告訴人始對被告提起刑事恐嚇告訴，亦與事理有違。
      ２綜上所述，尚難憑告訴人片面指訴，即認被告有恐嚇告訴人簽發本票犯行，
        從而被告否認有恐嚇告訴人簽發本票犯行，尚堪採信。
  （三）被告恐嚇告訴人轉讓對林美玉四百萬元之債權部分：
      １經查，被告以取得系爭該四百萬元之債權（債務人林美玉），係被告由告訴
        人丙○○轉讓而來，業據被告提出權利讓渡契約書一件在卷可考（見原審卷
        第一一四頁），依該權利讓渡契約書所載明之日期為八十四年七月二十八日
        ，其中「八十四年七月日」等字係打字，二十八係手寫字跡，及被告係於八
        十四年十月六日持該權利讓渡契約書為證據之一，在原審法院對債務人林美
        玉起訴請求給付補貼款事件，此有蓋有八十四年十月六日之法院收狀戳之民
        事起訴狀影本附卷可據，是告訴人指訴被告於「八十五年間某日」恐嚇伊簽
        讓該四百萬元之債權，及證人李麗香附和稱：八十五年初告訴人被脅迫簽權
        利讓渡契約書云云，已有不實。
      ２再據告訴人丙○○指訴「八十五年林滿堂卡拉ＯＫ店，我一到達被告就將我
        帶到辦公室恐嚇我說我現在土地與建商合建，他現在欠錢，要我簽本票及債
        權讓渡書，因他欠林麗枝一百萬元，當時只簽轉讓書沒簽本票，他（按指被
        告）說他也有份，外面囝仔很多，隨便我要簽不簽隨我，當時外面不知有多
        少人，裡面有我、被告及李麗香，過幾天又在台北天下林滿堂住所簽本票」
        （見同上偵查卷第四十五頁反面），及證人李麗香證述「他們（按指被告與
        告訴人丙○○）好像有債務問題被告說有囝仔在外面等簽不簽隨你，要你死
        得很難看，告訴人不簽，現場有三個男生及我一個女的，後來我就叫他帶我
        走」（見同上偵查卷第四十六頁），及在原審證稱「當時（八十五年初）我
        們在餐廳吃飯，有人呼叫他，把我們帶到一間類似辦公室的地方，要我們簽
        壹張東西，我們不簽，對方就說如果不簽，就會很難看，但我不知道是要簽
        什麼。對方我都不認識，印象中被告甲○○也有在場，包括我們共有四人，
        是甲○○說不簽，丙○○會很難看。」（見原審卷第八○頁訊問筆錄），告
        訴人亦於原審證稱：「在場有四人，我們二人及他們二人，甲○○說如我不
        簽的話，就要傷害我家人，要電話騷擾我」（見原審卷第八○頁訊問筆錄）
        各等該以觀，可見告訴人及證人李麗香二人先後所供恐嚇言詞，互有未符。
      ３又查，告訴人丙○○因該四百萬元轉讓予被告之事，遭債務人林美玉告訴詐
        欺罪嫌，而自告訴人遭林美玉起訴後至二審判決無罪確定，均未曾抗辯言及
        有遭被告恐嚇始為轉讓該四百萬元債權之事，反而係就該四百萬元之債權存
        在之實質上原因而為抗辯，此業經原審調閱該院八十七年度易字第五五七五
        號、台灣高等法院八十九年度上易字第八六四號卷無誤，亦有各該判決書在
        卷可稽。次據告訴人丙○○於本院證稱：「我怕我媽媽、我妹妹被騷擾，所
        以我才寫讓渡書」（見本院卷九十年九月二十日訊問筆錄），顯見告訴人非
        因受被告恐嚇心生畏懼，始簽署權利讓渡契約書，因之告訴人指訴被告有恐
        嚇取財犯行，殊屬可議。
      ４又被告取得該四百萬元之債權後，據以向債務人林美玉起訴請求，在訴訟中
        告訴人丙○○於八十五年二月二十六日仍到庭作證稱「（與太平洋公司是否
        有寫一張收據？）有但是沒有拿到錢，當時陳永昌說用這一張收據領到錢換
        回協議書，但是沒有拿到錢所以協議書權利才讓給原告（按即指被告甲○○
        ）」：：「：：合建：：由原告（按指被告）出來協調：：最大的受益人是
        林美玉」，均未言及其遭被告恐嚇而轉讓該四百萬元債權（見原審法院八十
        四年度訴字第一二八七號卷宗第八十二頁），苟告訴人丙○○確有遭被告恐
        嚇始為移轉該四百萬元之債權，何以在該訴訟中均未言及，反而所為陳述，
        均係有利益於被告之供述？該四百萬元債權若確係被告恐嚇取得，則告訴人
        丙○○，豈仍為有利於被告作證之理？
      ５綜上所述，告訴人丙○○供稱被告恐嚇伊轉讓上開四百萬元債權乙事，尚不
        可採。此外復查無其他積極之證據，證明被告有恐嚇告訴人簽署權利讓渡契
        約書，尚不得據此推測被告確有恐嚇告訴人丙○○轉讓四百萬元債權之犯行
        。
  （四）被告恐嚇乙○○要求告訴人丙○○出庭部分：
      １被告辯稱：並未恐嚇告訴人要出庭，只是因官司重要之點在告訴人無取得四
        百萬元，故請求乙○○轉知告訴人出庭等語。
      ２按恐嚇對象係指因遭恐嚇而受有畏懼之心致生危害於人安全者，若係充當使
        者性質時，則非受恐嚇之對象；又恐嚇若尚未達心畏懼致危害於安全時，尚
        難論以恐嚇罪。經查，證人乙○○於原審證稱：被告說如果你哥哥（按指告
        訴人丙○○）不出庭作證，我一定要他好看，讓你們永遠看不到丙○○」等
        語，縱然屬實，則被告恐嚇對象應係乙○○之兄丙○○，而非乙○○個人。
        再依證人所稱：「他（按指被告）來時就說若我哥哥不出來作證，就要我哥
        哥好看，我就很生氣的說，人死我就幫他收屍，而且我第一個找的就是他甲○○。後來隔了多久我忘記了，我有轉告我哥哥，我說如果可以的話就請他
        出來作證。我哥哥當時沒有回答好或不好」（見原審卷第二四一頁筆錄），
        益見於證人轉知上情予告訴人丙○○時，丙○○並未因之畏懼，至為明確。
      ３再據告訴人於本院證稱：「他說我如果沒有出庭，他要抓我兒子，我才出庭
        」，核與證人乙○○所證述「被告說如果你哥哥不出庭作證，我一定要他好
        看，讓你們永遠看不到丙○○」之情節不一，是殊難徒憑證人乙○○唯一指
        訴，率爾認定被告確有上開恐嚇之犯行。
      ４況告訴人丙○○就被告與債務人林美玉之訴訟，被告係基於告訴人簽署之權
        利讓渡契約書而起訴請求林美玉給付補貼款，再該四百萬元債權被告並未認
        係全歸屬其個人所有，而係告訴人丙○○與其二人各有一半（見本院九十年
        三月二十一日訊問筆錄）；而告訴人之前妻王怡心亦供稱這四百萬元不是他
        （按指被告）應該獨得，我也是仲介人之一，當時口頭講好是大家分，四百
        萬元本來是我們（按指告訴人丙○○、被告及證人王怡心）三人分，結果我
        沒拿到也沒講話」（見同上偵查卷二十一頁反面），顯見該四百萬元之債權
        ，確非屬告訴人丙○○一人獨有，如被告勝訴，自亦有利於告訴人及其妻王
        怡心，是告訴人出庭作證，並非全然有利於被告，尚有利於告訴人自己，焉
        能謂係遭受被告恐嚇始出庭作證？是尚查無證據足以證明被告有恐嚇告訴人
        丙○○出庭之事實，不能僅憑告訴人兄妹之指訴，即認被告有恐嚇告訴人出
        庭作證之犯行。
六、綜上所述，公訴人所舉被告等涉嫌恐嚇取財等之事證，尚難證明被告有檢察官所
    指之犯行，被告否認犯罪，應堪採信。此外查無其他積極證據，足資證明被告有
    恐嚇取財及恐嚇之犯行，不能證明被告犯罪。原審基於相同理由，為被告無罪之
    諭知，經核並無不合。公訴人仍執前詞上訴，並非有理由，其上訴應予駁回。
據上論斷，應依刑事訴訟法第三百六十八條，判決如主文。
本案經檢察官費玲玲到庭執行職務。
中      華      民      國      九十      年      十      月    二十三  日
                              臺灣高等法院刑事第十三庭
                                  審判長法  官  蔡    燉
                                        法  官  黃  聰  明
                                        法  官  李  春  地
右正本證明與原本無異。
不得上訴。
                                        書記官  王  忠  良
中    華    民    國     九十  年       十一     月       十三       日


司法院資訊處製作；財團法人民間司法改革基金會備份。
